臺中高等行政法院判決
　　　　　　　　　　　　　　　　九十四年度訴字第二○八號
　　　　　　　　　　　　　　　.
原　　　告　巨業帆布有限公司
代　表　人　甲○○
訴訟代理人　丙○○
被　　　告　苗栗縣政府
代　表　人　乙○○
訴訟代理人　丁○○
上列當事人間因建築法事件，原告不服內政部中華民國九十四年
四月四日台內訴字第○九三○○○九二三六號訴願決定，提起行
政訴訟。本院判決如下︰
　　主  文
原告之訴駁回。
訴訟費用由原告負擔。
　　事  實
甲、事實概要：緣原告未經申請，擅自於國道高速公路一號北上
    側１４７Ｋ＋５７６路權外五十四公尺處樹立廣告看板，案
    經交通部台灣區○道○○○路局中區工程處查報，函請被告
    辦理，經被告審認結果，以原告違反公路兩側公私有建築物
    與廣告物禁建限建辦法第三條第三項及建築法第九十七條之
    三規定，依建築法第九十五條之三規定，以民國九十三年五
    月廿八日府建管字第○九三○○五○三八○一號處分書裁處
    原告罰鍰新台幣（下同）六萬元，並令其於文到二十日內補
    辦手續或自行拆除違規廣告物。惟原告屆期並未補辦手續或
    自行拆除，被告續依建築法第九十五條之三規定，再以九十
    三年九月卅日府建管字第○九三○一○二八七七一號處分書
    裁處原告罰鍰新台幣十二萬元，復令其於文到二十日內自行
    拆除違規廣告物。原告對該處分不服，提起訴願遞遭駁回，
    遂提起本件行政訴訟。
乙、兩造聲明：
一、原告聲明求為判決：訴願決定及原處分均撤銷。
二、被告聲明求為判決：原告之訴駁回。
丙、兩造之陳述：
壹、原告起訴意旨略以：
一、本案被告所為九十三年九月卅日府建管字第○九三○一○二
    八七七一號處分（下稱「原處分」），係延續九十三年五月
    廿八日府建管字第○九三○○五○三八○一號處分（下稱「
    前處分」）之效力而來，故前處分倘有違法不當，自影響本
    件原處分之效力。按前處分係以原告違反公路兩側公私有建
    築物與廣告物禁建限建辦法第三條第三項及建築法第九十七
    條之三規定，而依建築法第九十五條之三規定裁處原告罰鍰
    ，惟依建築法第九十五條之三之規定，僅限於違反同法第九
    十七條之三第二項方有適用，並不包含違反公路兩側公私有
    建築物與廣告物禁建限建辦法第三條第三項之情況，是被告
    所為之「前處分」遽以原告違反該辦法第三條第三項規定，
    並依建築法第九十五條之三規定裁處原告罰鍰，已屬違法。
    再者，違反公路兩側公私有建築物與廣告物禁建限建辦法之
    效果，依該辦法第九條之規定，僅限於「限期修改」或「拆
    除」，且有權裁處之機關亦僅限於「公路主管機關」，則被
    告既非公路主管機關，竟又裁處原告罰鍰，顯非適法。另公
    路兩側公私有建築物與廣告物禁建限建辦法係依據公路法第
    五十九條第三項「前二項禁建、限建範圍、劃設程序、管理
    及補償等事項之辦法，由交通部會同內政部定之。」之授權
    所制訂，依大法官會議釋字第三六七號「授權命令不得逾越
    母法授權之目的、內容及範圍」之意旨，公路法之授權既未
    包含「罰鍰處分」，且公路法本身又未規定違反之效果，則
    被告遽以原告違反該辦法而裁處罰鍰，亦屬違法。綜上所述
    ，被告所為之「前處分」既屬違法，則本件原處分之效力自
    受其影響，而屬違法。
二、次按，依建築法第九十七條第一項之規定，樹立廣告在一定
    規模以下者，得免申請雜項執照，其「管理」並得簡化，不
    適用本法全部或一部之規定。同條第三項則規定前二項招牌
    廣告及樹立廣告之一定規模、申請審查許可程序、施工及使
    用等事項之「管理」辦法，由中央主管建築機關定之。可知
    申請審查許可，亦為「管理」之一部分，則樹立廣告未達一
    定規模，既不適用建築法全部或一部之規定，自不適用建築
    法第九十七條之三第二項必須申請審查許可之規定，蓋該條
    項之適用前提，必須為樹立廣告達一定之規模方可。再按建
    築法第九十七條之三雖於九十三年一月廿日修正（該條於九
    十二年六月五日增訂公布，原告似有誤載），惟據該條第三
    項授權所制定之「招牌廣告及樹立廣告管理辦法」卻遲至九
    十三年六月十七日方發布施行。故本件樹立廣告是否達一定
    規模而應適用建築法，於九十三年六月十七日前，因中央主
    管機關尚未就該「一定規模」制定法規公告，致無從判斷。
    又本件前處分係於九十三年五月廿八日作成，斯時「招牌廣
    告及樹立廣告管理辦法」既尚未發布施行，則本件樹立廣告
    是否達一定規模而應適用建築法加以處罰，自無法判斷，且
    依據法律不溯及既往原則，前開管理辦法亦不得溯及於作成
    前處分時適用。故被告逕以建築法第九十七條之三第二項規
    定，並依同法第九十五條之三規定作成之前處分，顯然欠缺
    法律依據而違法。前處分既然違法，則根據並延續前處分之
    效力所作成之原處分自是違法。
三、再按建築法之立法宗旨為實施建築管理，與公路法為維護行
    車安全有別，惟公路法與其授權命令「公路兩側公私有建築
    物與廣告物禁建限建辦法」，就本件違反行為僅有限期改善
    或拆除之規定，而無罰鍰規定，被告倘欲對原告處以罰鍰，
    自應修正公路法增訂罰鍰條款為是。然本件被告卻捨此不為
    ，竟援引為實施建築管理之建築法為罰鍰依據，顯然其為維
    護交通安全之目的，強行錯誤適用建築法之罰鍰處分，為不
    當聯結，有違依法行政之正當性。
四、訴願決定雖認原告樹立廣告於「公路兩側公私有建築物與廣
    告物禁建限建辦法」所規定之禁建地區，係實質違規行為，
    既不得補辦手續，自無建築法第九十七條之三之適用，則「
    招牌廣告及樹立廣告管理辦法」有無訂立，並不影響原處分
    云云。惟訴願決定之理由，實係迴避「招牌廣告及樹立廣告
    管理辦法」尚未公布施行前，無從判斷樹立廣告是否達「一
    定規模」，得否適用建築法之先決法律適用疑義，蓋此乃涉
    及被告是否依法行政之重要違法問題。再者，縱無審查許可
    之餘地，仍存有得否適用建築法第九十七條之三第二項及第
    九十五條之三規定之先決問題。況且，何以「實質違規行為
    ，既不得補辦手續」之前提，得以導出「自無建築法第九十
    七條之三之適用」之結論，亦令人費解。另按，訴願決定僅
    依據建築法第七條有關樹立廣告為雜項工作物之規定，即認
    樹立廣告適用建築法，卻忽略建築法第九十七條第一項及第
    三項個別法條適用之競合關係，其適用法規顯有不當。本件
    樹立廣告固然設於「公路兩側公私有建築物與廣告物禁建限
    建辦法」所規定之禁建地區，而違反該辦法，然違反該辦法
    其法律效果為「由公路主管機關令限期改善或拆除」，而非
    「被告處原告六萬元罰鍰」，已如前述，訴願決定予以維持
    ，即有違誤。
貳、被告答辯意旨略以：按依建築法第九十七條之三規定，廣告
    物無論是否達一定規模以上或以下，皆應按規定向被告申請
    審查許可，且原告係將廣告物樹立於國道高速公路一號北上
    側１４７Ｋ＋５７６路權外五十四公尺處，屬「公路兩側公
    私有建築物與廣告物禁建限建辦法」第三條第三項所規範之
    禁建地區，乃實質違規行為，則無須按建築法第九十七條之
    三所授權訂定之相關法規命令審認之。是被告就原告樹立廣
    告物之違法事實以「公路兩側公私有建築物與廣告物禁建限
    建辦法」第三條第三項、「建築法」第九十七條之三第二項
    及第九十五條之三之規定相繩，並無不當。再按，被告基於
    維護行車安全並防範未然，爰依建築法第九十五條之三規定
    處以原告罰鍰，並依公路兩側公私有建築物與廣告物禁建限
    建辦法第九條之規定命其自行拆除，此行政處分符合「公路
    法」第五十九條及前揭條文之意旨，並無不當。本件違規廣
    告物設置於高速公路兩側，已危及高速公路行車安全，且廣
    告物所有權人出租看板獲利匪淺，被告為遏阻繼續違規行為
    ，基於法律授權及本於行政目的，爰依建築法第九十五條之
    三規定處以原告即廣告物所有權人罰鍰十二萬元，被告行政
    裁量符合法律授權之限制，並無逾越、濫用之嫌。
　　理  由
一、按「建築物非經申請直轄市、縣（市）（局）主管建築機關
    之審查許可並發給執照，不得擅自建造或使用或拆除。」、
    「本法修正施行後，違反第九十七條之三第二項規定，未申
    請審查許可，擅自設置招牌廣告或樹立廣告者，處建築物所
    有權人、土地所有權人或使用人新台幣四萬元以上二十萬元
    以下罰鍰，並限期改善或補辦手續，屆期仍未改善或補辦手
    續者，得連續處罰。必要時，得命其限期自行拆除其招牌廣
    告或樹立廣告。」、「一定規模以下之招牌廣告及樹立廣告
    ，得免申請雜項執照。其管理並得簡化，不適用本法全部或
    一部之規定。招牌廣告及樹立廣告之設置，應向直轄市、縣
    （市）主管建築機關申請審查許可，直轄市、縣（市）主管
    建築機關得委託相關專業團體審查，其審查費用由申請人負
    擔。前二項招牌廣告及樹立廣告之一定規模、申請審查許可
    程序、施工及使用等事項之管理辦法，由中央主管建築機關
    定之。」分別為建築法第二十五條前段、第九十五條之三及
    第九十七條之三所明定。又「高速公路兩側禁止設置樹立廣
    告之範圍，除左列路段為路權邊界外五十公尺以內地區○○
    ○路權邊界外二百公尺以內地區為限：一、銜接國際機場之
    高速公路，自機場銜接處起三公里內之路段。二、與地方道
    路銜接之交流道路段。三、與省道或縣道立體交會之高速公
    路路段。四、毗鄰工業區○○○○路路段。」復為公路兩側
    公私有建築物與廣告物禁建限建辦法（該辦法依公路法第五
    十九條規定訂定）第三條第三項所明定。
二、經查，原告未經申請，擅自於國道高速公路一號北上側１４
    ７Ｋ＋５７６路權外五十四公尺處樹立廣告看板，經交通部
    台灣區○道○○○路局中區工程處於九十三年五月十四日查
    報（本院卷三十四及三十五頁查報表及照片），以九十三年
    五月十八日中工苗字第○九三○○○四七六八之一號函請被
    告辦理，該函並載明該廣告物原址前經被告於九十二年十月
    二十一日拆除在案，業者原位址重新設置（三十二至三十三
    頁），又該址為高速公路路權外五十四公尺處，該路段為一
    般路段，並非公路兩側公私有建築物與廣告物禁建限建辦法
    第三條第三項各款所規定之特殊路段，屬高速公路一般路段
    路權外二百公尺內不得設置樹立廣告之地點。經被告審認結
    果，以原告違反該辦法第三條第三項及建築法第九十七條之
    三規定，依建築法第九十五條之三規定，以九十三年五月廿
    八日府建管字第○九三○○五○三八○一號處分書即前處分
    裁處原告罰鍰六萬元，並令其於文到二十日內補辦手續或自
    行拆除違規廣告物（同卷三十七頁）。惟原告屆期並未補辦
    手續或自行拆除，該處分又無經原告提起行政救濟而經撤銷
    不存在之情形，被告續依建築法第九十五條之三規定，再以
    九十三年九月卅日府建管字第○九三○一○二八七七一號處
    分書即本件原處分裁處原告罰鍰十二萬元，復令其於文到二
    十日內自行拆除違規廣告物（同卷三十九至四十頁），原告
    對上開事實亦不爭執，堪信為實在。又系爭廣告物之原址前
    經被告於九十二年十月二十一日拆除在案，原告於該位址重
    新設置，足認該廣告物於九十二年六月五日增訂公布建築法
    第九十五條之三之後設置，且係原告未經申請而擅自設置，
    是被告依該規定以前處分及本件原處分處原告上開罰鍰及限
    期原告補辦手續或自行拆除違規廣告，自屬有據。
三、原告雖訴稱：依建築法第九十七條第一項之規定，樹立廣告
    在一定規模以下者，得免申請雜項執照，其「管理」並得簡
    化，不適用本法全部或一部之規定。同條第三項則規定前二
    項招牌廣告及樹立廣告之一定規模、申請審查許可程序、施
    工及使用等事項之「管理」辦法，由中央主管建築機關定之
    。而據該條第三項授權所制定之「招牌廣告及樹立廣告管理
    辦法」遲至九十三年六月十七日方發布施行。本件樹立廣告
    是否達一定規模而應適用建築法，於九十三年六月十七日前
    ，因中央主管機關尚未就該「一定規模」制定法規公告，致
    無從判斷。本件前處分係於九十三年五月廿八日作成，此時
    「招牌廣告及樹立廣告管理辦法」尚未發布施行，本件樹立
    廣告是否達一定規模而應適用建築法加以處罰，自無法判斷
    ，依據法律不溯及既往原則，該管理辦法亦不得溯及於作成
    前處分時適用。故被告逕以建築法第九十七條之三第二項規
    定，並依同法第九十五條之三規定作成之前處分，顯然欠缺
    法律依據而違法。前處分既然違法，則根據並延續前處分之
    效力所作成之本件原處分自是違法。又被告前處分係以原告
    違反公路兩側公私有建築物與廣告物禁建限建辦法第三條第
    三項及建築法第九十七條之三規定，惟依建築法第九十五條
    之三之規定，僅限於違反同法第九十七條之三第二項方有適
    用，並不包含違反公路兩側公私有建築物與廣告物禁建限建
    辦法第三條第三項規定之情形，該辦法係公路法授權所訂之
    命令，違反此規定僅有限期改善或拆除之規定，並無罰鍰規
    定，被告援引為實施建築管理之建築法為罰鍰依據，顯然其
    為維護交通安全之目的，強行錯誤適用建築法之罰鍰處分，
    為不當聯結，有違依法行政之正當性等語。
四、次按人民有設置廣告之需求，而依法令應向主管機關申請廣
    告設置許可與申請雜項執照係屬二事，首揭建築法第九十七
    條之三第二項規定，凡招牌廣告及樹立廣告之設置，均應向
    直轄市、縣（市）主管建築機關申請審查許可，並非達一定
    規模以上者始須申請許可。至同條第一項規定：「一定規模
    以下之招牌廣告及樹立廣告，得免申請雜項執照。其管理並
    得簡化，不適用本法全部或一部之規定。」係關於須否申請
    雜項執照及其他管理事宜之規定，非謂一定規模以下廣告之
    設置得免申請許可。又建築法第九十七條之三係於九十二年
    六月五日修正公布，招牌廣告及樹立廣告管理辦法雖於九十
    三年六月十七日始行公布，惟該辦法公布前尚有廣告物管理
    辦法（九十三年七月廿三日廢止）可資遵行。廣告物管理辦
    法第十一條規定樹立廣告之設置應向縣（市）主管建築機關
    申請許可，另同條第二項規定前項廣告達該條所規定之標準
    者應申請雜項執照。招牌廣告及樹立廣告管理辦法第五條亦
    規定樹立廣告之設置應向縣（市）主管建築機關申請審查許
    可，同條第二項規定設置應申請雜項執照之廣告者，其申請
    審查許可應併同申請雜項執照辦理。由上開規定均可得知申
    請廣告設置許可與申請雜項執照係屬二事，且招牌廣告及樹
    立廣告管理辦法公布施行前，仍應依建築法第九十七條之三
    向縣（市）主管機關申請許可。是建築法第九十七條之三訂
    定實施後，如有違反該條第二項招牌廣告及樹立廣告之設置
    應向縣（市）主管建築機關申請審查許可之規定，應依同法
    第九十五條之三處罰，並無疑義。
五、至被告前處分及本件原處分均記載原告違反公路兩側公私有
    建築物與廣告物禁建限建辦法第三條第三項及建築法第九十
    七條之三規定，依建築法第九十五條之三規定處罰，該辦法
    係依公路法第五十九條規定訂定，同辦法第三條第三項規定
    高速公路一般路權二百公尺內不得設置廣告，而系爭廣告設
    立處為高速公路路權外五十四公尺處，該路段為一般路段，
    足認系爭廣告之設置無從向主管機關申請許可，原告有違建
    築法第九十七條之三第二項之規定，而依同法第九十五條之
    三規定處罰。另上開辦法第九條規定，公路主管機關應令其
    限期修改或拆除，逾期送請當地縣（市）政府強制拆除，而
    被告前處分及本件原處分均未記載，依該規定如原告未限期
    自行拆除系爭廣告物將予以強制拆除之文義，是本件被告係
    依建築法第九十五條之三而非依上開辦法之規定限期原告拆
    除系爭廣告物。原告主張本件被告僅得該辦法之規定，限期
    改善或拆除系爭廣告物，而不得依建築法之規定處罰鍰，自
    屬無據。
六、綜上所述，原告所述各節，均無足採，本件原處分處原告罰
    鍰十二萬元，復令其於文到二十日內自行拆除違規廣告物，
    依首開規定，並無違誤，訴願決定予以維持，亦無不合，原
    告訴請均予撤銷，為無理由，應予駁回。至原告其他主張主
    張及陳述，與本件判決結果不生影響，爰不一一論述，併此
    敘明。
據上論結，本件原告之訴為無理由，依行政訴訟法第一百九十五
條第一項後段、第九十八條第三項前段，判決如主文。
中　　華　　民　　國　　九十四　年　七　月　　十三　　日
                第三庭審判長法  官　沈　應　南
                            法  官　林　秋　華
                            法  官　許　武　峰
以上正本證明與原本無異。
如不服本判決，應於判決送達後20日內向本院提出上訴書狀，其
未表明上訴理由者，應於提起上訴後20日內向本院提出上訴理由
書（須依對造人數附具繕本）；如於本判決宣示或公告後送達前
提起上訴者，應於判決送達後20日內補提上訴理由書（須附繕本
）。未表明上訴理由者，逕以裁定駁回。
提起上訴應預繳送達用雙掛號郵票390元（34元及5元郵票各10份
)。
中　　華　　民　　國　　九十四　年　七　月　　十三　　日
                            書記官  王  永  慶
